臺灣高等法院刑事判決　　　　　　　　94年度交上訴字第21號
上　訴　人　臺灣臺北地方法院檢察署檢察官
被　　　告　甲○○
上列上訴人因被告公共危險等案件，不服臺灣臺北地方法院，93
年度交訴字第48號，中華民國93年12月17日第一審判決（起訴案
號：臺灣臺北地方法院檢察署93年度偵字第4745、8757 號），
提起上訴，本院判決如下：
    主  文
上訴駁回。
    事  實
一、甲○○於民國九十二年四月十四日十六時五十二分許，騎乘
　　車牌號碼ＢＦＢ—三三二號重型機車後座附載其表妹呂思璇
  　，沿臺北市大安區○○○路○段第三車道由北往南方向行駛
    ，行經同路段一五一巷口時，適有行人乙○○未注意來往車
    輛進入該車道，甲○○本應注意車前狀況，隨時採取必要之
    安全措施，而依當時日間自然光線、市區○○道路路面、無
    缺陷、無障礙物、視距良好等情形，並無不能注意之情況，
    竟疏未注意乙○○之動態，未採取必要之安全措施，貿然向
    前行駛，致其機車後座附載呂思璇之右膝蓋不慎擦撞突然左
    轉迴身之乙○○左肘，而其機車右側車身擦撞乙○○之右小
    腿，致乙○○受有左肘挫傷、右小腿擦傷之傷害。甲○○於
    肇事後雖曾短暫停車察看，惟未上前對乙○○為救護措施、
    報警處理或留下聯絡方式，旋即另行起意騎乘上開重機車逃
    逸，嗣經乙○○駕駛車牌號碼七一五—ＬＡ號營業用小客車
    在後追趕，至臺北市大安區○○○路與和平東路口，始將甲
    ○○騎乘之機車攔下並報警處理。甲○○於肇事後，在未被
    有偵查犯罪職權之公務員發覺前，主動向據報前往處理車禍
    之臺北市政府大安分局交通分隊員警坦承為肇事人，而自首
    犯罪並接受裁判。
二、案經甲○○自首及乙○○訴由臺北市政府警察局大安分局報
　　請臺灣臺北地方法院檢察署檢察官偵查起訴。
    理  由
一、訊據被告甲○○固不否認在右揭時、地騎乘前開重機車行經
　　前述肇事地點，其機車後座附載其表妹呂思璇之右膝蓋與告
  　訴人乙○○擦撞之事實，於原審矢口否認有何過失傷害及肇
    事逃逸之犯行，辯稱：告訴人當時係站在馬路上，伊經過告
    訴人身邊時，係告訴人突然轉身，告訴人之手肘擦撞伊機車
    後座附載呂思璇之右膝蓋，伊並無過失；又告訴人撞到伊表
    妹後，伊有停下來，當時告訴人只是站在那邊看其手肘有沒
    有怎麼樣，後來伊騎車離開停住等紅綠燈，告訴人從後面過
    來，並非被告訴人追到，伊亦非肇事逃逸於本院審理時辯稱
    沒有肇事逃逸之故意云云。經查：
  (一)過失傷害罪部分：
    1.被告於右揭時、地騎乘上開重機車行經前揭肇事地點，其
    　機車後座附載呂思璇之右膝蓋擦撞告訴人之左肘，而其機
      車右側車身擦撞告訴人之右小腿之事實，業據告訴人於警
      詢中及原審法院審理時指訴綦詳（詳見臺灣臺北地方法院
      檢察署九十三年度偵字第四七四五號偵查卷第十二頁至第
      十五頁、原審法院卷九十三年十一月二十六日審判筆錄第
      九頁至第十一頁），並有臺北市○○○○○道路交通事故
      現場圖、臺北市政府警察局大安分局交通分隊交通事故補
      充資料表、交通事故談話紀錄表、臺北市○○○○○道路
      交通事故調查表(一)、臺北市○○○○○道路交通事故調查
      表(二)在卷可稽（詳見同上偵查卷第二十七頁至第三十頁、
      第三十二頁至第三十三頁）。而告訴人因本件車禍受有左
      肘挫傷、右小腿擦傷之傷害，亦有臺北市立萬芳醫院診斷
      證明書附卷可參（詳見同上偵查卷第二十頁）。
    2.被告雖辯稱：告訴人當時係站在馬路上，伊經過告訴人身
  　　邊時，係告訴人突然轉身，告訴人之手肘擦撞伊機車後座
    　附載呂思璇之右膝蓋，伊並無過失云云。惟按汽車行駛時
      ，駕駛人應隨時注意車前狀況，並隨時採取必要之安全措
      施，道路交通安全規則第九十四條第三項定有明文。被告
      既持有普通重型機車駕照，已載明於卷附臺北市○○○○
      ○道路交通事故調查報告表(二)（詳見同上偵查卷第三十三
      頁），對前引交通安全規則實難諉稱不知。證人即告訴人
      於原審法院審理時結證稱：「我當時開計程車停在路邊，
      我下車要到大安森林公園上廁所，我沒有要過馬路，我下
      車門關上，往計程車後方走，我忽然間就我的左手肘和右
      腳踝被機車撞上了，我被撞到的時候很痛，到現在都還有
      傷勢」等語（詳見原審法院卷九十三年十一月二十六日審
      判筆錄第九頁），證人即被告之表妹呂思璇於原審法院審
      理時結證稱：「（在建國南路二段這裡有無發生何事？）
      我經過那裡，我看到有一個人（即告訴人）站在計程車駕
      駛座車門外面，他的身體朝計程車，當時我看到他的時候
      他是側身，因為我們遠遠就看到他了，因為他穿白色衣服
      很明顯，大概有一兩百公尺就看到他站在那裡，後來我們
      到他旁邊時，他忽然轉身，他突然向左轉，告訴人的左手
      肘擦撞到我的右膝蓋，告訴人沒有倒地，我們的車子也沒
      有倒地」等語（詳見原審法院卷九十三年十一月二十六日
      審判筆錄第四頁），被告於原審法院審理時亦自承：「（
      請描述車禍發生情形？）我在一段距離五十到一百公尺看
      到被害人站在計程車附近，一下子在車子前面，一下子在
      車門旁邊，不知道他在做什麼事情，該地總共有三個車道
      ，我是騎到最外側車道，計程車也是停在最外側車道，他
      停車就已經佔掉半個車道，他的人就站在最外側車道的中
      間，我看到他的時候相距一百公尺左右，我就已經稍微往
      左邊騎車，我的車子繼續前進，我的車子經過他的旁邊時
      ，告訴人突然轉身左轉要跨越車道到加油站，他的手肘碰
      到我表妹右膝蓋」等語（詳見原審法院卷九十三年十一月
      二十六日審判筆錄第七頁至第八頁），足見被告於肇事前
      一百公尺左右即看見告訴人，且告訴人於左轉迴身後並未
      再移動更進入車道即遭被告所騎乘之機車後座附載呂思璇
      之右膝蓋及其機車右側車身擦撞，益證被告疏未注意已進
      入該車道之告訴人之動態，未預留其騎乘之機車及其附載
      之人得以閃避告訴人之間距，而採取必要之安全措施，致
      於上揭時、地其機車後座附載呂思璇之右膝蓋及其機車右
      側車身擦撞告訴人成傷甚明，再依卷內道路交通事故調查
      報告表(一)（詳見同上偵查卷第三十二頁）所載，於事故當
      時日間自然光線、市區○○道路路面、無缺陷、無障礙物
      、視距良好等一切情狀，衡情亦無不能注意之情事，竟疏
      未注意致肇本件車禍，且告訴人所受傷害與被告之過失行
      為間顯有相當因果關係。
  (二)肇事逃逸罪部分：
    被告固辯稱：告訴人撞到伊表妹後，伊有停下來，當時告訴
    人只是站在那邊看伊手肘有沒有怎麼樣，後來伊騎車離開是
    停等紅綠燈，告訴人從後面過來，並非被告訴人追到，伊亦
    非肇事逃逸云云。然按汽（機）車駕駛人駕駛汽機車肇事致
    人受傷或死亡，應即採取救護或其他必要之措施，並向警察
    機關報告不得駛離，違者吊扣其駕照三個至六個月，逃逸者
    吊銷其駕駛執照，道路交通管理處罰條例第六十二條第一項
    定有明文。考其立法意旨，係以道路交通事故之發生，常非
    於己之鄰親家里，時有告救不能情事，乃課以肇事者須即採
    取救護或其他必要措施，並應向警察機關報告，不得離開之
    法定義務，以防因就醫延誤致生無謂傷亡，並俾得通知傷亡
    者家屬到場，以明責任。又按刑法第一百八十五條之四之肇
    事逃逸罪，以駕駛動力交通工具肇事，有致人死傷而逃逸之
    事實，為其構成要件，不以行為人明知被害人有死傷情形為
    必要，亦不以被害人為無自救能力人為必要（最高法院九十
    一年臺上字第一三七號、九十年臺上字第六七八六號判決意
    旨參照），至肇事者是否有遺棄之故意，其離去之原因為何
    ，則非所問（最高法院九十年臺上字第二一九一號判決意旨
    參照），且刑法第一百八十五條之四具有遺棄罪之性質，乃
    參照刑法第二百九十四條第一項之刑度增設，刑法第一百八
    十五條之四之救護義務不以汽車駕駛人因故意或過失肇事致
    人傷亡為必要，只要其為該交通事故之現場當事人，則對事
    故現場之傷亡人員皆有救護之義務，此即為刑法第一百八十
    五條之四與刑法第二百九十四條第一項之區別所在。是刑法
    第一百八十五條之四之立法目的，乃為維護交通，增進行車
    安全，促使當事人於事故發生時，能對被害人即時救護，減
    少死傷，以保護他人權益並維護社會秩序，其立法精神在於
    交通事故一旦發生，且發生人員傷亡之情況，不論是撞人或
    被撞，或是因其他事故而造成死傷，只要是在駕駛動力交通
    工具過程內所發生者，參與這整個事故過程之當事人皆應協
    助防止死傷之擴大，第以如駕駛人於事故發生後，隨即駕車
    逃離現場，不僅使肇事責任認定困難，更可能使受傷之人喪
    失生命或求償無門；因此，本條所欲規範者乃當事人於交通
    事故發生時，不論其有無故意或過失，遺棄被害人於不顧之
    逃逸行為，故刑法第一百八十五條之四所謂駕駛動力交通工
    具肇事，乃指駕駛動力交通工具發生交通事故，非指因故意
    或過失導致事故發生而逃逸者始成立本罪，所謂逃逸，指於
    肇事當時或隨後離去現場之行為，祇須行為人主觀上有逃逸
    之意圖，客觀上有逃逸之行為為已足，而其擅離肇事現場之
    行為一旦付諸實施，其犯罪即已完成，不論其逃逸行為已否
    得逞，被害人是否在他人協助下獲得救護，均於上開犯罪之
    成立不生影響。查被告於原審法院審理時供陳：當時告訴人
    突然轉身左轉要跨越車道到加油站，其手肘碰到呂思璇之右
    膝蓋，伊的機車晃了一下，往前進了一下就停車，伊問呂思
    璇有沒有事，呂思璇說她的膝蓋很痛，呂思璇下車站在路上
    動一動看有沒有什麼事，伊及呂思璇有回頭看一下告訴人，
    伊看到告訴人站在其車門旁邊看其手肘，呂思璇說算了沒有
    什麼事，伊及呂思璇就騎車離開等語（詳見原審法院卷九十
    三年十一月二十六日審判筆錄第七頁至第八頁），足證被告
    就其騎乘之機車後座附載呂思璇之右膝蓋及其機車右側車身
    擦撞告訴人而肇事一節，應已知悉，且被告於警詢時自承其
    當時時速為每小時四十至五十公里（詳見同上偵查卷第二十
    九頁），而被告當時既係以每小時四十至五十公里之速度行
    進，肇事時車身亦曾晃動，在如此力道之撞擊下，一般人客
    觀上當可預見告訴人可能因此受有傷害，而告訴人當時即因
    遭被告騎乘之機車後座附載呂思璇之右膝蓋及其機車右側擦
    撞致受有左肘挫傷、右小腿擦傷之傷害，已如前述，無論車
    禍責任歸屬如何，被告即應依前開規定報請警方處理，並停
    留現場等候調查，然竟逕行離去，且未將其姓名、車號、聯
    絡方式留予任何人，顯違反前開規定，自難辭肇事後駕車逃
    逸之刑責。是以被告於自己過失肇事後，明知擦撞告訴人成
    傷，竟未協助救護送醫、報警或留下聯絡方式，雖被告曾短
    暫下車停留，但並未積極施予救助，僅在旁觀望後即逕自離
    去，其肇事逃逸之心態及客觀犯行至為明確，被告前開所辯
    無非卸責之詞，不足採信。
  (三)此外，本件經送請臺北市車輛行車事故鑑定委員會鑑定結果
  　，亦認：「依黃君（即告訴人）談話紀錄指稱『‧‧‧沿建
    國南路南向北行走於我車左側，突有一部ＢＦＢ—三三二重
    機沿建國南路二段北向南外側車道行駛過來‧‧‧我發現對
    方就撞到‧‧‧』，及普通重機車附載人呂君（即證人呂思
    璇）到會補述，行人黃君係背對著並突然轉身致右腳與其膝
    蓋相觸及之情事，研判黃君有進入道路未注意來往車輛之事
    實，為本事故肇事主因，另依張君（即被告）談話紀錄指稱
    『‧‧‧我車沿建國南路北向南行駛最外側車道大約壹百公
    尺左右，我見路邊有一名行人站立於建國南路最外側，待我
    行駛至地點時，該名行人突沿建國南路西側向東側行走，我
    見狀就向左閃避，但仍來不及‧‧‧』，其即應採取必要之
    安全措施，惟張君騎乘之普通重機車仍與該行人發生事故，
    是以研判其有未注意車前狀況之嫌，為肇事次因。復依甲○
    ○到會補述，肇事後騎車停於前方約十公尺處見行人黃君無
    恙且認為係對方突然走出撞及其車附載人，所以才駛離之情
    事，顯然張君有肇事致人受傷未即採取救護或其他必要措施
    並向警察機關報告而駛離之事實。柒、鑑定意見：一、甲○
    ○騎乘ＢＦＢ—三三二號普通重機車：(一)涉嫌未注意車前狀
    況（肇事次因）。(二)肇事致人受傷未即採取救護或其他必要
    措施並向警察機關報告而駛離。二、乙○○（行人）：進入
    道路未注意來往車輛（肇事主因）。」等語，有臺北市車輛
    行車事故鑑定委員會九十三年四月二十九日北鑑審字第０九
    三三００七九八００號函附之鑑定意見書在卷足憑（詳見同
    上偵查卷第三十八頁至第三十九頁）。本件事證明確，被告
    過失傷害及肇事逃逸犯行堪以認定。
  (四)至公訴人於原審法院審理時聲請傳喚當時處理車禍之員警就
    本件擦撞位置到庭作證，惟臺北市○○○○○道路交通事故
  　現場圖係記載被告之機車車頭與告訴人擦撞，與被告及告訴
    人於警詢時之陳述係被告之機車後座附載呂思璇之右膝蓋及
    其機車右側車身與告訴人擦撞不符，而員警係事後到場處理
    ，未目擊交通事故之發生，原審法院認應以被告及告訴人一
    致之陳述為認定事實之依據，故無予傳喚之必要，而未傳訊
    該警員，核無不合，附此敘明。
二、核被告所為，係犯刑法第二百八十四條第一項前段之過失傷
　　害罪，及同法第一百八十五條之四肇事逃逸罪。被告肇事逃
  　逸，係在其過失行為發生後為規避責任而另行起意之行為，
    故上開兩罪犯意各別，行為互殊，構成要件不同，應分論併
    罰之。再者，依據卷附道路交通事故調查報告表(一)之記載（
    詳見同上偵查卷第三十二頁），肇事路段未劃分快慢車道分
    隔線，即無快慢車道之區分，被害人雖違規進入車道穿越道
    路，然仍與道路交通管理處罰條例第八十六條第二項規定有
    間，尚未能依該規定減輕被告刑責，惟被告於肇事後逃逸，
    經告訴人追趕攔下，於警員前往現場調查、處理時，不逃避
    接受裁判而當場向警員自首，承認為肇事人而願接受裁判，
    有臺北市政府警察局大安分局交通分隊自首調查報告表可參
    （詳見同上偵查卷第三十一頁），其顯係對被訴二罪自首。
    至被告於自首後對其犯罪事實有所主張或辯解，係其辯護權
    之行使，不能據此一端即謂被告無接受裁判之意（最高法院
    八十四年度臺上字第八二九號判決參照），且行為是否構成
    犯罪之要件，應由法院加以認定，非憑行為人主觀認定或承
    認與否而確定。是被告已符合自首要件，其所犯二罪均應依
    刑法第六十二條前段之規定減輕其刑。
三、原審同此事實認定，依刑法第二百八十四條第一項前段、第
    一百八十五條之四、第六十二條前段、第四十一條第一項前
    段，罰金罰鍰提高標準條例第一條前段、第二條之規定，審
    酌被告無前科，有卷附本院被告全國前案紀錄表可按，素行
    尚稱良好，其未注意車前狀況之過失程度、告訴人進入道路
    未注意來往車輛亦與有過失（依鑑定意見告訴人之過失為肇
    事主因）、犯罪之手段、告訴人受有事實欄所載傷勢，及被
    告犯罪後否認犯行，未見悔意反省，且迄未與告訴人達成和
    解等一切情狀，就過失傷害部分量處拘役二十日，肇事逃逸
    部分量處有期徒刑陸月，並均諭知易科罰金之折算標準，其
    認事用法，核無違誤，量刑亦無偏輕情事。檢察官上訴意旨
    認被告未與被害人和解，且一再否認犯罪，未見悔意，請求
    改處較重之刑，經核並無理由，應該駁回。
據上論斷，應依刑事訴訟法第368條，判決如主文。
本案經檢察官蔡薰慧到庭執行職務。
中　　華　　民　　國　　94　　年　　3　 　月　　25　　日
　　　　　　　　　刑事第十五庭審判長法　官　蔡永昌
　　　　　　　　　　　　　　　　　  法　官　張正亞
　　　　　　　　　　　　　　　　　  法　官　陳榮和
以上正本證明與原本無異。
肇事逃逸部分如不服本判決，應於收受送達後10日內向本院提出
上訴書狀，其未敘述上訴之理由者並得於提起上訴後10日內向本
院補提理由書（均須按他造當事人之人數附繕本）。
過失傷害部分不得上訴。
                                    書記官  劉麗芬
中　　華　　民　　國　　94　　年　　3　   月　　29　　日
附錄：本案論罪科刑法條全文
刑法第284條第1項前段（過失傷害罪）
因過失傷害人者，處六月以下有期徒刑、拘役或五百元以下罰金
，致重傷者，處一年以下有期徒刑、拘役或五百元以下罰金。
從事業務之人，因業務上之過失傷害人者，處一年以下有期徒刑
、拘役或一千元以下罰金，致重傷者，處三年以下有期徒刑、拘
役或二千元以下罰金。
刑法第185條之4
駕駛動力交通工具肇事，致人死傷而逃逸者，處六月以上五年以
下有期徒刑。
